---
title: "Popularnost Spotify pjesama"
subtitle: "Projekt iz predmeta *Statistička analiza podataka*"
author: "Lucija Aleksić, Domagoj Matošević, Maria Fain, Matko Barbić"
output: pdf_document
---

```{r setup, include=FALSE}
knitr::opts_chunk$set(echo = TRUE)
```

U datasetu *SpotifyDB* svaki redak predstavlja pojedinu pjesmu. Svaka pjesma je opisana s 18 varijabli.

```{r}
dataset <- read.csv(file = "SpotifyDB.csv")
```

Osnovne informacije o samom datasetu: 

```{r}
# Broj redaka(pjesama), broj stupaca
dim(dataset) 

# Imena stupaca
names(dataset) 
```
* __*genre*__ žanr glazbe
* __*artist_name*__ ime izvođača
* __*track_name*__ ime pjesme
* __*track_id*__ jedinstveni identifikator pjesme
* __*popularity*__ popularnost pojedine pjesme, poprima vrijednosti 0-100, gdje je 100 najpopularnija
* __*acousticness*__ mjera koja govori o akustičnosti pjesme, poprima vrijednosti 0-1, gdje je 1 visoka akustičnost
* __*danceability*__ mjera koja govori o pjesnosti pjesme, poprima vrijednosti 0-1, gdje je 1 visoka plesnost
* __*duration_ms*__ trajanje pjesme u milisekundama
* __*energy*__ mjera koja govori o intenzitetu i aktivnosti pjesme, poprima vrijednosti 0-1, gdje je 1 visoka energija
* __*instrumentalness*__ mjera koja govori o omjeru ljudskog glasa i instrumentala, poprima vrijednosti 0-1, gdje je 1 potpuno instrumentalna pjesma bez vokala
* __*key*__ tonalitet pjesme
* __*liveness*__ prisutnost publike u nastupu, poprima vrijednosti 0-1, gdje je 1 potpuna živost
* __*loudness*__ sveukupna glasnoća u dB
* __*mode*__ tonski rod ljestvice, dur ili mol
* __*speechiness*__ prisutnost izgovorenih riječi u pjesmi, poprima vrijednosti 0-1, gdje je 0 niska govorljivost npr. podcast
* __*tempo*__ tempo pjesme izražen u BPM (beats per minute)
* __*time_signature*__ zapis mjere vremena
* __*valence*__ pozitivnost pjesme, poprima vrijednosti 0-1, gdje je 1 jako sretna i euforična pjesma

***

# Deskriptivna statistika
Ovdje ćemo prikazati i opisati varijable koje ćemo najčešće koristiti u daljnjem projektu kako bismo se bolje upoznali. Izračunat ćemo mjere centralne tendencije, rasipanja te po potrebi ih vizualizirati na razne načine.


#### Osnovna deskriptivna statistika

```{r}
summary(dataset) 
```

### Tempo

```{r}
# Aritmetička sredina
mean(dataset$tempo)

# Podrezana aritmetička sredina
mean(dataset$tempo, trim=0.2)

# Medijan
median(dataset$tempo)

```
```{r}
# Najbrža pjesma
max(dataset$tempo)
# Ime najbrže pjesme
cat(dataset[which.max(dataset$tempo), ]$track_name, ",",
    dataset[which.max(dataset$tempo), ]$artist, "\n")

# Najsporija pjesma
min(dataset$tempo)
# Ime najsporije pjesme
cat(dataset[which.min(dataset$tempo), ]$track_name , ",",
    dataset[which.min(dataset$tempo), ]$artist, "\n")

# Varijanca i standardna devijacija
var(dataset$tempo)
sd(dataset$tempo)
```


```{r}
hist(dataset$tempo, breaks = 20)
```

```{r}
# Ispitivanje normalnosti tempa
library(fitdistrplus)
FIT <- fitdistrplus::fitdist(dataset$tempo, "norm")  
plot(FIT)
```

### Danceability

```{r}
# Aritmetička sredina
mean(dataset$danceability)

# Podrezana aritmetička sredina
mean(dataset$danceability, trim=0.2)

# Medijan
median(dataset$danceability)
```
```{r}
# Ispitivanje normalnosti danceability-a
library(fitdistrplus)
FIT <- fitdistrplus::fitdist(dataset$danceability, "norm")   
plot(FIT)   
```
```{r}
# U kojem žanru su pjesme najplesnje?
library(tidyverse) 

dataset %>% group_by(ď.żgenre) %>% summarise(
  average = mean(danceability)
) -> avgByGenre

avgByGenre[which.max(avgByGenre$average), ]$ď.żgenre
```

## Mode
```{r}
table(dataset$mode)
```
```{r}
barplot(table(dataset$mode))
```

## Popularity

```{r}
summary(dataset$popularity)

# Aritmetička sredina
mean(dataset$popularity)

# Podrezana aritmetička sredina
mean(dataset$popularity, trim=0.2)

# Medijan
median(dataset$popularity)
```

Top 5 pjesama

```{r}
max = max(dataset$popularity)

# Ljestvica 5 najpopularnijih pjesama
for (i in 0:4) {
  song = dataset[which(dataset$popularity == (max - i)),]
  results = distinct(song[,c(2,3)])
  cat("----------------------", i+1, "----------------------", "\n")
      print.data.frame(results)
}
```

```{r}
hist(dataset$popularity, breaks = 20)
```
## Zanr

```{r}
table(dataset$ď.żgenre)

genreFreq <- data.frame(table(dataset$ď.żgenre))

# Žanr s najviše pjesama
genreFreq[which.max(genreFreq$Freq), ]$Var1
# Žanr s najmanje pjesama
genreFreq[which.min(genreFreq$Freq), ]$Var1
```

## Imaju li neki zanrovi znacajno razlicit tempo?
```{r}
## Box-plot za tempo
boxplot(dataset$tempo ~ dataset$ď.żgenre, data = dataset)
```
Iz pravokutnog dijagrama možemo pretpostaviti da postoje značajne razlike u tempu žanrova.Na primjer, možemo vidjeti da žanr Electronic ima prosječno značajno veću vrijednost varijable tempo od žanra Comedy.
Kako bi dokazali da postoji razlika koristit ćemo ANOVA test.

```{r}
## Anova
anovaTable <- aov(formula = dataset$tempo ~ dataset$ď.żgenre, data = dataset)
summary(anovaTable)
```
Možemo vidjedi da postoji značajna razlika među tempima žanrova pri značajnosti mnogo manjoj od 0.05.
Kako bi našli razliku između pojedinih žanrova koristiti ćemo se Tukey-evim testom.

```{r}
## Tukey post hoc test
tukey <- TukeyHSD(anovaTable)
print(tukey)
```

S obzirom na to da postoji puno kombinacija vizualizirati ćemo samo pet rezultata koji su međusobno najviše različiti.
```{r}
## Sortiranje rezultata tukey-evog testa
tukeyData <- as.data.frame(tukey$`dataset$ď.żgenre`)
## plot(tukey)

orderedTukey <- tukeyData[order(abs(tukeyData[, 1]), decreasing = TRUE),]

print(orderedTukey[0:5, ])
```

```{r}
## Funkcija za crtanje grafa za prikaz top pet rezultata sa najvećom razlikom u prosjećnoj vrijednosti
tukeyPlot <- function (x, ...) 
{
  for (i in seq_along(x)) {
    xi <- x[[i]][, -4L, drop = FALSE]
    yvals <- nrow(xi):1L
    dev.hold()
    on.exit(dev.flush())
    plot(c(xi[, "lwr"], xi[, "upr"]), rep.int(yvals, 
                                              2L), type = "n", axes = FALSE, xlab = "", 
         ylab = "", main = NULL, ...)
    axis(1, ...)
    axis(2, at = nrow(xi):1, labels = dimnames(xi)[[1L]], 
         srt = 0, ...)
    abline(h = yvals, lty = 1, lwd = 0.5, col = "lightgray")
    abline(v = 0, lty = 2, lwd = 0.5, ...)
    segments(xi[, "lwr"], yvals, xi[, "upr"], 
             yvals, ...)
    segments(as.vector(xi), rep.int(yvals - 0.1, 3L), as.vector(xi), 
             rep.int(yvals + 0.1, 3L), ...)
    title(main = paste0(format(100 * attr(x, "conf.level"), 
                               digits = 2L), "95% family-wise confidence level\n"), 
          xlab = paste("Differences in mean levels of", 
                       names(x)[i]))
    box()
    dev.flush()
    on.exit()
  }
}
```
Vizualizacija rezultata
```{r}
## Crtanje sortiranih rezultata
tukeyPlot(list(data.matrix(orderedTukey[0:5, ])))
```
Možemo vidjeti da je najveća razlika između žanrova Ska i Comedy, a kao što smo i pretpostavili iz pravokutnog dijagrama postoji i značajna razlika između žanrova Electronic i Comedy. 

## Jesu li pjesme pisane u duru ”plesnije” od onih pisane u molu?

```{r}
cat('Major označava pjesme u duru kojih ima', sum(table(dataset$mode)[c(1)]), ', a minor označava pjesme u molu kojih ima', sum(table(dataset$mode)[c(1)]), '\n')
cat('Zbroj tih vrijednosti jednak je broju redaka naše baze (', sum(table(dataset$mode)), ') što znači da svaka pjesma ima definiran tonski rod ljestvice(mode).\n')

table(dataset$mode)

#definiramo pjesme u duru i pjesme u molu
major_songs = dataset[dataset$mode == "Major",]
minor_songs = dataset[dataset$mode == "Minor",]
```

Izračun očekivanja plesnosti za pjesme pisane u duru i pjesme pisane u molu.

```{r}
cat('Očekivana plesnost pjesama pisanih u duru iznosi ', mean(major_songs$danceability), '\n')
cat('Očekivana plesnost pjesama pisanih u molu iznosi ', mean(minor_songs$danceability), '\n')
```

```{r}
boxplot(major_songs$danceability, minor_songs$danceability, 
        names = c('Major songs danceability','Minor songs danceability'),
        main='Boxplot of major and minor songs danceability')
```

Postoje indikacije da bi pjesme pisane u molu trebale biti "plesnije" od onih pisanih u duru.

Da bi provjerili jesu li pjesme pisane u duru "plesnije" od onih pisanih u molu koristit ćemo t-test za dva uzorka. Također ćemo provjeriti jednakost njihovih varijanci da bi utvrdili koji točno t-test možemo koristiti jer razlikujemo t-test s pretpostavkom jednakosti varijanci i t-test s pretpostavkom nejednakosti varijanci.

Hipoteze tada glase ovako:
$$ \begin{aligned}
H_0&: \mu_1 = \mu_2 \\
H_1&: \mu_1 < \mu_2 \quad \text{,} \quad \mu_1 > \mu_2 \quad \text{,} \quad \mu_1 \neq \mu_2
\end{aligned} $$

$\mu_1$ i $\mu_2$ označavaju očekivanja plesnosti pjesama pisanih u duru i pjesama pisanih u molu, respektivno. 

Kako bismo mogli provesti test, moramo najprije provjeriti pretpostavke normalnosti i nezavisnosti uzorka. Obzirom da razmatramo pjesme pisane u drukčijim tonskim rodovima, možemo pretpostaviti njihovu nezavisnost. Sljedeći korak je provjeriti normalnost podataka koju ćemo provjeriti histogramom.

```{r}
hist(major_songs$danceability, 
     main='Histogram of danceability of songs written in major',
     xlab='Danceability')

hist(minor_songs$danceability, 
     main='Histogram of danceability of songs written in minor',
     xlab='Danceability')
```

Histogrami nam pokazuju da su podaci normalne distribucije.

Zatim ispitujemo jednakost varijanci da utvrdimo koji t-test ćemo koristiti.

Pogledajmo vrijednosti varijanci naših uzoraka.

```{r}
var(major_songs$danceability)
var(minor_songs$danceability)
```

Moramo ispitati jesu li značajno različite.

Ako imamo dva nezavisna slučajna uzorka $X_1^1, X_1^2, \ldots X_1^{n_1}$ i $X_2^1, X_2^2, \ldots, X_2^{n_2}$ koji dolaze iz normalnih distribucija s varijancama $\sigma_1^2$ i $\sigma_2^2$, tada slučajna varijabla
$$F = \frac{S_{X_1}^2 / \sigma_1^2}{S_{X_2}^2 / \sigma_2^2}$$

ima Fisherovu distribuciju s $(n_1 - 1, n_2 - 1)$ stupnjeva slobode, pri čemu vrijedi:
$$S_{X_1}^2 = \frac{1}{n_1 - 1} \sum_{i = 1}^{n_1} (X_1^i - \bar{X}_1)^2, \quad S_{X_2}^2 = \frac{1}{n_2 - 1} \sum_{i = 1}^{n_2} (X_2^i - \bar{X}_2)^2.$$

Hipoteze testa jednakosti varijanci glase:
$$ \begin{aligned}
H_0&: \sigma_1^2 = \sigma_2^2 \\
H_1&: \sigma_1^2 < \sigma_2^2 \quad \text{,} \quad \sigma_1^2 > \sigma_2^2 \quad \text{,} \quad \sigma_1^2 \neq \sigma_2^2
\end{aligned} $$

Ispitajmo jednakost varijanci naših danih uzoraka.

```{r}

var.test(major_songs$danceability, minor_songs$danceability)

```

P-vrijednost od 2.2e-16 nam govori da ćemo odbaciti hipotezu $H_0$ u korist $H_1$ i zaključiti da varijance naših dvaju uzoraka nisu jednake te u skladu s time dalje provoditi prikladan test.

Koristimo testnu statistiku

$$T' = \frac{\bar{X}_1 - \bar{X}_2 - (\mu_1 - \mu_2)}{\sqrt{\frac{s_{X_1}^2}{n_1} + \frac{s_{X_2}^2}{n_2}}}$$

koja ima aproksimativnu t-distribuciju sa stupnjevima slobode 
$$v = \frac{(s_{X_1}^2/n_1+ s_{X_2}^2 / n_2)^2}{(s_{X_1}^2/n_1)^2 / (n_1 - 1) + (s_{X_2}^2/n_2)^2 / (n_2 - 1)}$$

gdje je 
$$s_{X_i}^2 = \frac{1}{n_i - 1} \sum_{j=1}^{n_i} (X_i^j - \bar{X_i})^2 $$

za $i=1,2$.

Provedimo sada t-test uz pretpostavku nejednakih varijanci.

```{r}
t.test(major_songs$danceability, minor_songs$danceability, alt = "greater", var.equal = FALSE)
```

Zbog dobivene p-vrijednosti nećemo odbaciti hipotezu $H_0$ o jednakosti prosječnih vrijednosti te možemo reći da pjesme u duru nisu "plesnije" od onih pisanih u molu, kao što nam je ranije indicirao "boxplot" dijagram vrijednosti naših dvaju promatranih uzoraka.

## Mozemo li temeljem danih varijabli predvidjeti popularnost neke pjesme?

Pogledajmo korelacije popularnosti sa svakom mogućom varijablom. Kao potencijalne kandidate uzmimo 3 varijable s najvećom korelacijom. 

```{r}
writeLines("Correlaction with popularity in all the songs")
cor(dataset[c(5,6,7,8,9,10,12,13,15,16,18)])[1,]
```
Kandidati su nam acousticness, loudness, danceability.

Prvo cemo napraviti jednostavni regresijski model za svaku od te tri varijable.
```{r}
fit.loudness <- lm(popularity~loudness, data=dataset) 
plot(dataset$loudness, dataset$popularity)
lines(dataset$loudness, fit.loudness$fitted.values,col='red')

fit.acousticness <- lm(popularity~acousticness, data=dataset) 
plot(dataset$acousticness, dataset$popularity)
lines(dataset$acousticness, fit.acousticness$fitted.values,col='red')

fit.danceability <- lm(popularity~danceability, data=dataset) 
plot(dataset$danceability, dataset$popularity)
lines(dataset$danceability, fit.danceability$fitted.values,col='red')

```
```{r}
summary(fit.loudness)
summary(fit.danceability)
summary(fit.acousticness)
```
Iz nagiba pravca na grafovima vidimo da sve varijable imaju nagnut pravac s najvecim nagibom kod varijabli loudness i acousticness.  Vidimo isto da acousticness i loudness imaju ya duplo veće vrijednosti R^2 od danceabilitya.

Provjera normalnosti reziduala za varijablu loudness
```{r}
require(nortest)
selected.model = fit.loudness
lillie.test(rstandard(selected.model))
plot(selected.model$residuals)
hist((selected.model$residuals))
hist(rstandard(selected.model))
qqnorm(rstandard(selected.model))
qqline(rstandard(selected.model))
plot(selected.model$fitted.values,selected.model$residuals)
ks.test(rstandard(fit.loudness),'pnorm')
```
Distribucija reziduala je slicna obliku normalne distribucije.

Provjera normalnosti reziduala za varijablu acousticness
```{r}
require(nortest)
selected.model = fit.acousticness
lillie.test(rstandard(selected.model))
plot(selected.model$residuals)
hist((selected.model$residuals))
hist(rstandard(selected.model))
qqnorm(rstandard(selected.model))
qqline(rstandard(selected.model))
plot(selected.model$fitted.values,selected.model$residuals)
ks.test(rstandard(fit.loudness),'pnorm')
```
Distribucija reziduala je slicna obliku normalne distribucije.


Višestruka regresija
Prvo ćemo vidjeti kako koreliraju danceability, loudness, i acousticness.
```{r}
cor(cbind(dataset$loudness, dataset$acousticness, dataset$danceability))
```
Vidimo da loudness i popularity jako koreliraju tako da skup njih nećemo koristiti. Skupovi koje cemo testirati za višestruku linearnu regresiju su loudness + danceability i acousticness + danceability.
```{r}
fit.multi <- lm(popularity ~ loudness + danceability, data = dataset)
summary(fit.multi)
fit.multi <- lm(popularity ~ acousticness + danceability, data = dataset)
summary(fit.multi)
```

Vidimo da je R^2 vrijednost malo veća u slučaju acousticness + danceability. Ali, R^2 vrijednost je i dalje mala tako da je utjecaj malen.
Skup vrijednosti koje imaju utjecaj na popularnost pjesme su acousticness i danceability zajedno.

## Kakve karakteristike bi vaša pjesma trebala imati ako želite da ona bude što popularnija?

Odaberimo žanr R&B
Za početak pogledajmo kako korelira sa svim varijablama tako da dobijemo par kandidata.

```{r}

genreData <- subset(dataset, ď.żgenre == "R&B")

genreData = genreData[order(-genreData$popularity),]
genreDataTrim = genreData[0:500,]

cor(genreDataTrim[c(5,6,7,8,9,10,12,13,15,16,18)])[1,]

```
Vidimo da su 3 najkoreliranije varijable loudness, energy, speechiness. 
Nećemo koristiti instrumentalness i liveness zbog nepravilne distribucije, što ćemo i pokazati histogramom.

```{r}
hist(genreDataTrim$instrumentalness)
hist(genreDataTrim$liveness)
```

Pokazat ćemo jednostavnu regresiju sa našim kandidatima. 

```{r}

fit.loudness <- lm(popularity~loudness, data=genreDataTrim) 

plot(genreDataTrim$loudness, genreDataTrim$popularity)
lines(genreDataTrim$loudness, fit.loudness$fitted.values,col='red')

fit.energy <- lm(popularity~energy, data=genreDataTrim) 

plot(genreDataTrim$energy, genreDataTrim$popularity)
lines(genreDataTrim$energy, fit.energy$fitted.values,col='red')

fit.speechiness <- lm(popularity~speechiness, data=genreDataTrim) 

plot(genreDataTrim$speechiness, genreDataTrim$popularity)
lines(genreDataTrim$speechiness, fit.speechiness$fitted.values,col='red')

```

Grafovi pokazuju da će pjesma što je glasnija i energičnija biti i popularnija. Također, što je više "govorljiva" bit će manje popularna.
Uočavamo da su svi nagibi pravaca mali što upućuje na blage efekte određenih varijabli na popularnost. 

Nakon što smo dobili modele treba provjeriti jesu li narušene pretpostavke modela.

Počnimo sa normalnosti reziduala.

```{r}
require(nortest)

lillie.test(rstandard(fit.loudness))

selected.model = fit.loudness
summary(fit.loudness)

qqnorm(rstandard(selected.model))
qqline(rstandard(selected.model))

hist(selected.model$residuals)
plot(selected.model$residuals)

lillie.test(rstandard(fit.energy))

selected.model = fit.energy
summary(fit.energy)

qqnorm(rstandard(selected.model))
qqline(rstandard(selected.model))

hist(selected.model$residuals)

plot(selected.model$residuals)

selected.model = fit.speechiness
summary(fit.speechiness)

qqnorm(rstandard(selected.model))
qqline(rstandard(selected.model))

hist(selected.model$residuals)
plot(selected.model$residuals)

lillie.test(rstandard(fit.speechiness))

```

Histogrami i qq-plotova nam ukazuju na "slabe" lijeve repove. P-vrijednost je jako mala za svaki test, čak i uz korištenje preporučene Lillieforsove inačice. 
Stoga, ne možemo donositi zaključke iz ovih regresijskih modela.

## Višestruka regresija

Prije nego procjenimo model višestruke regresije moramo provjeriti da pojedini parovi varijabli nisu (previše) korelirani. 

```{r}
cor(cbind(genreDataTrim$loudness, genreDataTrim$energy, genreDataTrim$speechiness)) # korelacijski koeficijenti parova regresora

```
Pošto su loudness i energy jako korelirane regresija s njima će nam dati neke rezultate, ali na temelju njih ne bi smjeli donositi zaključke. Stoga ćemo probati oba slučaja, odnosno kombinacije loudness + speechiness i energy + speechiness.

```{r}
fit.multi = lm(popularity ~ loudness + speechiness, genreDataTrim)
summary(fit.multi)

plot(fit.multi)

fit.multi = lm(popularity ~ speechiness + energy, genreDataTrim)
summary(fit.multi)

plot(fit.multi)
```

Vidimo da model kombinacije loudness + speechiness bolji jer dobijemo R^2 0.02305, što je ujedno i najbolji model jer ima najveći R^2.

Pošto smo vidjeli da nijedna varijabla niti kombinacija varijabli ne utječe pretjerano na popularnost, pogledat ćemo kako utječu imena izvođača.

Iz dataseta smo stvorili podskup po umjetnicima koji sadrži prosječnu popularnost njihovih pjesama. Iz njega smo eliminirali umjetnike sa manje od 20 pjesama. 

```{r}

library(tidyverse) 

options(warn = -1) 

genreData %>% group_by(name = artist_name) %>% summarise(
    avgPopularity = mean(popularity),
    songCount = nrow(genreData[which((genreData$artist_name) == name),])
) -> pop

pop = pop[which(pop$songCount > 20),]
pop = pop[order(-pop$avgPopularity),]

top10Artist = pop[1:10,]
top10Artist

```

Pogledajmo barplot 10 najpopularnijih umjetnika gdje ćemo ujedno prikazati granicu trećeg kvantila.

```{r}
thirdQuantile = quantile(genreData$popularity, c(0.75))
thirdQuantile

newData = genreData[which(genreData$artist_name == top10Artist[i,]$name),]

for (i in 2:10) {
  newData <- rbind(newData, (genreData[which(genreData$artist_name == top10Artist[i,]$name),]))
}

boxplot(popularity ~ artist_name, data=newData)
abline(h=58, col="red")
```

Uočavamo da su svi umjetnici daleko iznad granice te zaključujemo da popularnost pjesme pak najviše ovisi o samom umjetniku. 
